【裁判字號】    89,台上,5734
【裁判日期】    890928
【裁判案由】    偽造文書
【裁判全文】
最高法院刑事判決                              八十九年度台上字第五七三四號
    上  訴  人  甲○○
右上訴人因偽造文書案件，不服台灣高等法院中華民國八十七年四月十五日第二審判
決（八十六年度上訴字第六四一八號，起訴案號：台灣台北地方法院檢察署八十六年
度偵字第九四○○、九三九九號），提起上訴，本院判決如左：
    主  文
原判決撤銷，發回台灣高等法院。
    理  由
本件原判決認定上訴人甲○○明知財務已週轉不靈，無清償能力，竟基於意圖為自己
不法所有之概括犯意，自民國八十年八月中旬起至八十二年十二月十四日止，連續向
侯何銀妹誆稱：同事長輩無款安葬、本身為股東，由其姪詹勝忠經營之進加企業有限
公司進口家電需款週轉，並稱其夫賴炳勇為台北縣金山地區有錢人，山產至夥，使侯
何銀妹陷於錯誤信以為真，遂分別借予甲○○如原判決附表（一）所示之款項；甲○
○因陸續向侯何銀妹借款，並分別交付如原判決附表（二）所示發票人為詹勝忠名義
之支票五張予侯何銀妹，作為借款之部分憑據，以資取信。復於八十三年四月間，向
侯何銀妹佯稱：投資預拌混凝土攪拌業有厚利可圖等語，使侯何銀妹再陷於錯誤信以
為真，交付新台幣（下同）七十五萬元投資款予詹女，而甲○○為表示確實有投資預
拌混凝土攪拌業，竟盜蓋所保管劉文清之印章，偽造其於八十三年五月一日與劉文清
合夥投資茂榮實業有限公司之合夥投資切結書，並持該合夥投資切結書搪塞侯女，足
以生損害於劉文清及侯何銀妹。嗣侯何銀妹所持有甲○○交付之支票屆期提示，均陸
續退票，經侯女委託律師催索票款無效，始知受騙等情。因而撤銷第一審科刑判決，
改判論處上訴人行使偽造私文書，足以生損害於他人罪刑，固非無見。
惟查：（一）原判決於事實欄內載稱上訴人先以詐術使侯何銀妹交付七十五萬元，再
交付其偽造與劉文清合夥投資茂榮實業有限公司之合夥投資切結書，以搪塞侯女（原
判決第一頁背面第六至十行），理由第四段亦謂：「被告先誘使侯何銀妹投資七十五
萬元，再偽造合夥投資切結書搪塞侯女」，似認定侯何銀妹受詐交付七十五萬元在先
，上訴人交付偽造之文書在後之情事，惟於理由第二段卻載稱：「……偽造其於八十
三年五月一日與劉文清合夥投資茂榮實業有限公司之合夥投資切結書，持以行使邀侯
何銀妹參加投資，詐騙侯何銀妹交付七十五萬元投資款……足見被告利用偽造之合夥
投資切結書，假藉投資預拌混凝土攪拌業為由為詐術，詐騙被害人侯何銀妹投資款。
」理由第四段亦仍載稱：「……或以偽造之合夥投資切結書向告訴人詐騙所謂合夥投
資公司之資金……」等語，似又認上訴人行使偽造之文書在先，侯何銀妹交付七十五
萬元在後，前後敘述有所齟齬，實情如何，應予根究明白，以昭折服。（二）按有罪
之判決書應記載事實，刑事訴訟法第三百零八條定有明文。所謂事實，不僅指犯罪之
行為而言，即犯罪之時間、處所、動機、目的、手段、結果等與論罪科刑有關之事項
，亦應明確記載。原判決雖認定上訴人有詐欺及行使偽造私文書之犯行，惟就上訴人
遂行其犯罪之地點及行使偽造私文書之時間均未載明，致其犯罪事實仍欠明確。（三
）有罪判決書，對於被告有利之證據不採納者，應說明其理由，為刑事訴訟法第三百
十條第二款所明定，故有罪判決書對於被告有利之證據，如不加以採納，必須說明其
不予採納之理由，否則即難謂非判決不備理由之違法。告訴人侯何銀妹於檢察官偵查
中供稱：「（問：當初為何借錢給他）當時他經營的很好，而且是好朋友，才借他」
等語（見八十三年度偵字第一八六八九號偵查卷八十三年十一月二十四日訊問筆錄）
，對此有利上訴人之供詞未予採納，卻未說明其理由，有判決不備理由之違法。以上
或為上訴意旨所指摘，或為本院得依職權調查之事項，應認原判決有發回更審之原因
。
據上論結，應依刑事訴訟法第三百九十七條、第四百零一條，判決如主文。
中      華      民      國    八十九    年      九      月    二十八    日
                              最高法院刑事第三庭
                                  審判長法官  陳  錫  奎
                                        法官  洪  清  江
                                        法官  吳  昆  仁
                                        法官  李  伯  道
                                        法官  陳  世  雄
      右正本證明與原本無異
                                              書  記  官
中      華      民      國    八十九    年      十      月      三      日


司法院資訊處製作；財團法人民間司法改革基金會備份。
